臺灣宜蘭地方法院刑事判決　　　　　　　　　　　　　　九十一年度訴緝字第一號
　　公　訴　人　臺灣宜蘭地方法院檢察署檢察官
　　被　　　告　午○○
右列被告因偽造文書案件，經檢察官提起公訴（八十五年度偵字第四九五號），本院
判決如左：
    主  文
午○○連續行使偽造私文書，足以生損害於他人，處有期徒刑壹年陸月。
    事  實
一、午○○於民國八十一年九月間，自任會首召集互助會，鳩集林阿屘、官秀英、張
    美珍、謝阿倉、黃○○、徐金炭、林文華、Ａ○○、吳婉綺、吳宜芳、甲○○、
    丑○○、己○○、戊○○、辰○○、亥○○、癸○○、廖惠珠（現改名為未○○
    ）、地○○、玄○○、丑○○、許錫堅、戌○○、劉素禎、酉○○等人，含會首
    共六十八會，會期自八十一年十月二十日起至八十六年三月二十日止（每年四月
    五日、八月五日、十二月五日各加標一次），每會新台幣（下同）五千元，採內
    標方式，每月二十日在宜蘭縣羅東鎮○○○路七十七巷十四號住處開標。復於該
    互助會期間，午○○另又於八十三年二月間，鳩集黃○○、壬○○、宙○○、地
    ○○、寅○○、許錫泉、許錫堅、林阿卿、林美娜、申○○、陳麗朵、庚○○、
    李桂琴、辰○○、洪麗如、葉震權、游貴子、呂德明、陳清琴、游適嘉、巳○○
    、戊○○、丁○○、天○○、乙○○、蔡宗根、別稱「阿環」之卯○○○、別稱
    「美華」等人，連同會首共二十九會，會期自八十三年三月十五日起至八十五年
    六月十五日止，每會一萬元，亦採內標方式，於每月十五日在前述地點開標。詎
    午○○因經濟困難，竟基於概括犯意，意圖為自己不法之所有，連續於前述二互
    助會之會期內，分別冒用附表一、二所示尚未得標會員中部分會員等人之名義，
    在紙條上書寫會員姓名與標金利息，偽造標單，持已行使投標，得標後向其他活
    會會員詐稱其所冒名之會員得標，向被冒名之會員稱係其他會員得標，共計十九
    會次（各次遭冒標會員姓名、冒標時間、利息均不詳），使上揭二互助會之各活
    會會員均陷於錯誤，分別交付會款，足以生損害於上揭二互助會被冒標之會員及
    其他各活會會員，總計詐得約五百萬元。嗣八十四年十二月上開二互助會均無端
    停標，經會員間互相查證，始知上情。
二、案經告訴人丁○○訴由台灣宜蘭地方法院檢察署檢察官偵查後起訴。
    理  由
一、右揭事實，業據被告午○○於本院審理時坦承不諱，核與告訴人丁○○指訴八十
    一年十月起開標，每會五千元之互助會，迄停標時尚有如附表一所示未曾得標會
    員總計二十七會次，惟活會只剩十六會，故有十一會遭冒標；八十三年三月起開
    標，每會一萬元之互助會，迄停標時尚有未得標會員十五人（如附表二所示），
    惟活會只剩七會，故有八會遭冒標等語大致相符，且證人即上揭二互助會之會員
    癸○○之母宇○○、簡文華、子○○、賴淑卿、未○○於檢察官偵查時已就互助
    會投標情形供證甚詳；證人即可能遭被告冒標之會員天○○、巳○○、辰○○、
    卯○○○、未○○、亥○○、癸○○之母宇○○、黃○○之母子○○均於本院審
    理時證稱確分別有參加被告所召集之前開互助會，且迄今仍屬活會尚未得標等語
    甚詳，並有前述互助會會單二紙存卷可參，堪信被告上述自白與事實相符，而可
    採信，是本件被告犯行明確，應依法論科。
二、按會首冒用會員名義在紙條上書寫會員姓名及數字金額，依互助會之特約或習慣
    ，係表示某會員投標，願支付之利息，作為標單使用，屬刑法第二百二十條第一
    項之準私文書。被告午○○偽造標單後，持以行使參與投標而得標，使活會會員
    陷於錯誤而交付會款，足以生損害於被冒標之會員及其他活會會員，核其所為，
    係犯刑法第二百十六條、第二百十條、第二百二十條第一項之行使偽造私文書罪
    與同法第三百三十九條第一項之詐欺取財罪。偽造標單持以行使，其偽造之低度
    行為為行使之高度行為所吸收，不另論罪。每次冒標後向各活會會員詐欺，使多
    數會員同時受害，為想像競合犯。被告多次行使偽造私文書與詐欺取材之犯行，
    各時間緊接，所犯各構成要件相同，顯均係基於概括犯意為之，均為連續犯，應
    依法各論以一罪，並加重其刑。又上揭二罪間，有方法結果之牽連關係，應從一
    重之行使偽造私文書罪處斷。爰審酌被告犯罪之動機、目的、手段、犯罪所得財
    物頗鉅、造成多數被害人財產上之損害，迄今尚未與被害人等達成和解並予賠償
    及犯罪後坦然面對之犯後態度良好等一切情狀，量處如主文所示之刑。另被告偽
    造之標單，已經被告丟棄而滅失，已據被告供明在卷，則不另宣告沒收。
三、公訴人雖認被告以冒標方式詐欺會款共計二十次云云。惟查告訴人丁○○指訴八
    十一年十月起開標，每會五千元之互助會，迄停標時尚有未曾得標計二十七會，
    惟活會只剩十六會，故有十一會遭冒標；八十三年三月起開標，每會一萬元之互
    助會，迄停標時尚有未得標會員十五人，惟活會只剩七會，故有八會遭冒標，共
    計十九會遭冒標等語，並與所提出之互助會單關於得標日期之記載相符，顯見告
    訴人指訴稱上揭互助會中共計有十九會遭冒標等語應與事實相符，公訴人認有二
    十會遭冒標等情，顯與情理矛盾並與事實不符。然公訴人已對被告冒標詐欺會款
    之事實提起公訴，且連續多次冒標為連續犯，屬裁判上一罪，本院自得加以審判
    ，並認定事實如前所述，而公訴人認被告於冒標十九次外，尚有於前述互助會期
    間對不詳姓名之會員冒標一次犯行，依前所述，並無證據足認被告有此一犯行，
    惟此部分與前述有罪部分，有連續犯之裁判上一罪關係，則爰不另為無罪之諭知
    ，併此敘明。
據上論斷，依刑事訴訟法第二百九十九條第一項前段、刑法第二百十六條、二百十條
、二百二十條第一項、第五十五條、第五十六條、罰金罰鍰提高標準條例第一條前段
，判決如主文。
本件經檢察官吳慧蘭到庭執行職務
中      華      民      國      九十一      年      二    月    十五    日
                                    臺灣宜蘭地方法院刑事第二庭
                                        法官
附表一：會期自八十一年十月二十日起至八十六年三月二十日止，連同會首共六十八
        人，每會五千元之互助會，尚未得標之會員有：
        「黃○○（一會）、宙○○（一會）、地○○（一會）、玄○○（一會）、
        Ａ○○（一會）、甲○○（二會）、廖惠珠（二會）、丑○○（二會）、許
        錫堅（一會）、戌○○（一會）、癸○○（一會）、亥○○（四會）、劉素
        禎（一會）、酉○○（三會）、辰○○（一會）、戊○○（二會）、己○○
        （二會）」等人共二十七會次，其中計有十一會次遭冒標。
附表二：會期自八十三年三月十五日起至八十五年六月十五日止，連同會首二十九會
        ，每會一萬元之互助會，尚未得標之會員有：
        「丙○○（一會）、庚○○（一會）、陳麗朵（一會）、申○○（一會）、
        寅○○（一會）、壬○○（一會）、黃○○（一會）、蔡宗根（一會）、乙○○（一會）、天○○（一會）、丁○○（一會）、巳○○（一會）、辰○○（一會）、辛○○（一會）、別稱「阿環」（即卯○○○）（一會）」等
        人共計十五會，其中計有八會遭冒標。
